臺灣苗栗地方法院民事判決　　　　　　　100年度訴字第132號
原　　　告　苗栗縣政府
法定代理人　劉政鴻
訴訟代理人　詹益弘
　　　　　　朱正益
被　　　告　洪旭元
上列當事人間請求返還土地事件，本院於民國100 年10月11日言
詞辯論終結，判決如下：
    主  文
被告應將坐落苗栗縣苗栗市○○段六地號、九地號如附圖所示標
示A 、B 、C 、D 、E 部分面積共計一九八九平方公尺土地上之
地上物拆除，並將上開土地返還原告。
訴訟費用由被告負擔。
    事實及理由
壹、程序部分：原告不得將原訴變更或追加他訴，但擴張或減縮
    應受判決事項之聲明者，不在此限，民事訴訟法第255 條第
    1 項第3 款定有明文。經查，本件原告起訴請求：被告應將
    坐落苗栗縣苗栗市○○段6 、9 地號土地（以下簡稱系爭土
    地）如起訴狀附圖所示標示A 、B 、C 部分，面積2,087.4
    平方公尺之土地騰空返還原告。嗣於本院會同兩造履勘現場
    並囑託苗栗縣苗栗地政事務所（以下簡稱苗栗地政）派員會
    測後，原告於民國100 年10月11日言詞辯論期日更正其聲明
    如主文第1 項所示，核屬聲明之減縮，依上開說明，自應准
    許。
貳、實體部分：
一、原告起訴主張：系爭土地為民國59年間辦理苗栗市維祥農地
    重劃後之抵費地，重劃後僅登記標示部分，其他登記事項記
    載為抵費地，依71年3 月2 日發布之農地重劃條例施行細則
    第7 條規定，抵費地未標售前，以縣（市）政府為管理機關
    ，故系爭土地所有權部之所有權人為空白，管理者為苗栗縣
    政府。惟被告無權占用原告管理之系爭土地，經原告分別以
    99 年6月11日府地劃字第0990105751號函、99年7 月29日府
    地劃字第0990138324號函及99年10月14日府地劃字第09901
    91830 號函通知被告，請求被告返還系爭土地，均未獲置理
    。爰依民法第767 條之規定，請求被告將占用系爭土地如附
    圖所示標示A 、B 、C 、D 、E 部分面積共計1,989 平方土
    地上之地上物拆除，並將上開土地返還原告等語。並聲明：
    如主文第1 項所示。
二、被告則以：系爭土地係於70幾年向訴外人陳相葵購買，當時
    沒有寫契約書，縣政府要收回應發給補償金，況且尚有其他
    人占用系爭土地，他們也應該要返還等語置辯。並聲明：原
    告之訴駁回。
三、原告主張系爭土地為59年間辦理苗栗市維祥農地重劃後之抵
    費地，原告為系爭土地之管理者，被告無權占用系爭土地如
    附圖所示標示A 部分面積1,573 平方公尺搭建圍籬、標示B
    部分面積34平方公尺搭建貨櫃、標示C 部分面積200 平方公
    尺搭建網子（養鴨）、標示D 部分面積172 平方公尺搭建房
    子及標示E 部分面積10平方公尺搭建棚架，雖經原告分別以
    99年6 月11日府地劃字第0990105751號函、99年7 月29日府
    地劃字第09 90138324 號函及99年10月14日府地劃字第0990
    191830號函通知被告，請求被告返還系爭土地，均未獲置理
    等情，業據其提出與所述相符之系爭土地登記謄本、苗栗縣
    政府99年6 月11日府地劃字第0990105751號函、99年7 月29
    日府地劃字第09 90138324 號函及99年10月14日府地劃字第
    0990191830號函及現場照片附卷可憑（詳卷第5 至8 頁），
    並經本院勘驗現場及囑託苗栗地政測量屬實，製有勘驗筆錄
    、現場照片及如附圖所示之土地複丈成果圖在卷可稽（詳卷
    第25至30頁、第32、33頁），且為被告所不爭執，堪信為真
    實。
四、按所有人對於無權占有或侵奪其所有物者，得請求返還之，
    對於妨害其所有權者，得請求除去之，民法第767 條前段、
    中段分別定有明文。又管理機關得行使所有權人之物上請求
    權，最高法院著有52年台上字第3146號判例意旨可參。而以
    無權占有為原因，請求返還所有物之訴，被告倘係以「非無
    權占有」資為抗辯者，原告就被告無權占有之事實，並不負
    舉證責任。換言之，被告應就其取得占有係有正當權源之事
    實，舉證證明；倘被告不能證明其占有權源，則自應認原告
    之請求為有理由（最高法院92年度台上字第312 號判決意旨
    參照）。本件原告主張被告無權占有系爭土地，被告如認其
    係有權占有，依上開說明，自應就其取得占有係有正當權源
    之事實，負舉證證明之責。惟被告迄未能就其有何占有使用
    系爭土地之正當權源，舉證證明，徒以系爭土地係其於70幾
    年向訴外人陳相葵購買等語置辯，則依前開說明，原告主張
    被告無權占用系爭土地，自堪採信。是原告依前揭物上請求
    權提起本訴，請求被告拆除地上物返還土地如其聲明所示，
    即無不合，應予准許。
五、從而，原告依民法第767 條規定，請求被告將占用系爭土地
    如附圖所示標示A 、B 、C 、D 、E 部分面積共計1,989 平
    方土地上之地上物拆除，並將上開土地返還原告，為有理由
    ，應予准許，爰判決如主文第1 項所示。
六、訴訟費用負擔之依據：民事訴訟法第78條。
中    華    民    國  100     年    10    月    25    日
                  民事庭法  官  王萬金
以上正本係照原本作成。
如對本判決上訴，須於判決送達後20日內向本院提出上訴狀。
如委任律師提起上訴者，應一併繳納上訴審裁判費。
                        書記官  劉麗美
中    華    民    國  100     年    10    月    25    日